臺灣彰化地方法院民事判決
109年度訴字第210號
原      告  楊新芬  
訴訟代理人  白裕棋律師
被      告  林鳳玉  
            楊新煌  
訴訟代理人  洪政國律師
上列當事人間請求分割共有物事件，本院於民國110年3月9日言
詞辯論終結，判決如下：
    主  文
原告之訴駁回。
訴訟費用由原告負擔。
    事實及理由
壹、程序事項
　一、按訴狀送達後，原告不得將原訴變更或追加他訴，但請求
      之基礎事實同一者，不在此限，民事訴訟法第255條第1項
      第2款定有明文。惟訴之變更或追加，如新訴專屬他法院
      管轄或不得行同種之訴訟程序者，不得為之，同法第257
      條亦有明文規定。本件原告起訴時，訴請分割系爭土地（
      詳後述），嗣於民國110年3月9日具狀將前開請求變更為
      先位之訴，並追加備位之訴，主張現存默示分管契約顯失
      公平，遂依民法第820條第2項規定，聲請裁定變更系爭土
      地之分管位置（見本院卷第285頁至第287頁、第293頁）
      。惟法院依民法第820條第2項所為裁定，雖未經非訟事件
      法列舉，然依其性質，不涉及實體權利之終局爭執，且為
      共有物之管理順利遂行，實現其資源效率，有為迅速處理
      之必要，核屬非訟事件，應循非訟程序為之，自不得與行
      通常訴訟程序之原訴行同種訴訟程序。又原告追加備位之
      訴係主張現存默示「分管契約」顯失公平云云，並非屬民
      法第820條第1項適用之範疇，則原告自無依民法第820條
      第2項規定聲請法院裁定變更之餘地。從而原告此部分追
      加，即非法之所許，本院另以裁定駁回，併此敘明。
　二、查本件被告（本件所有被告下合稱被告，單指一人則逕稱
      其姓名）林鳳玉經合法通知，未於最後言詞辯論期日到場
      ，且核無民事訴訟法第386條各款所列情形，爰依原告之
      聲請，由其一造辯論而為判決。
貳、兩造主張
  一、原告主張：
　  ㈠坐落彰化縣○○鎮○○段○000地號土地（下稱系爭土地），使
      用分區為特定農業區、使用地類別為農牧用地，面積為3,
      976平方公尺，為兩造所共有，伊所有系爭土地應有部分4
      072分之2172，另楊新煌與林鳳玉則各自所有系爭土地應
      有部分4072分之950。
　  ㈡系爭土地現固有套繪管制，然依據溪湖地政109年4月30日
      函復本院之說明略以:系爭土地於89年農業發展條例修正
      前為2人共有，且楊新煌與林鳳玉應維持共有，分割後相
      關地號土地仍需註記「未經解除套繪管制不得辦理分割」
      事項等語，且依法務部108年6月26日法律字第1080350965
      0號函亦提及：經法院判決分割確定並向地政機關辦理分
      割登記，與其套繪管制是否解除，係屬兩事等語，可知裁
      判分割系爭土地未違反相關規定，惟僅需辦理註記而已。
      諸多實務見解亦肯認，共有人在未經解除套繪管制前，得
      提出分割共有物訴訟，故本件應無不能分割之法令限制。
　  ㈢兩造就系爭土地未訂有不分割之契約或約定不分割之期限
      ，然就分割方法未能達成協議，爰依民法第823條第1項前
      段、第824條第2項規定，請求依原告方案（如本院卷第29
      7頁所示方案）裁判分割系爭土地。
  二、楊新煌辯稱：
    ㈠系爭土地既為農業用地，並已供興建農舍之使用，迄今仍
      未解除套繪管制，自應受農業發展條例及農業用地興建農
      舍辦法之限制，此屬民法第823條第1項所規定之法令限制
      範圍，則系爭土地共有人尚無從請求分割。
    ㈡縱使分割，亦請求依被告方案（如本院卷第245頁所示方案
      ）裁判分割系爭土地等語。
　三、本件林鳳玉並未於言詞辯論期日到庭陳述，僅出具同意書
      略以：如本院認系爭土地得以分割，同意與楊新煌維持共
      有等語。
參、本院之判斷：
　一、按各共有人，除法令另有規定外，得隨時請求分割共有物
      。但因物之使用目的不能分割或契約訂有不分割之期限者
      ，不在此限，民法第823條第1項規定可稽，所謂依法令或
      因使用目的、契約不能分割，自當包括原物分割（含分歸
      一人及金錢補償）與變價分割在內。而農業用地興建農舍
      辦法第12條第2項明定已申請興建農舍之農業用地，直轄
      市、縣（市）主管建築機關應於地籍套繪圖上，將已興建
      及未興建農舍之農業用地分別著色標示，未經解除套繪管
      制不得辦理分割，即屬民法第823條第1項所稱因法令不得
      分割之限制。又農業用地興建農舍辦法第12條第2項規定
      ，係內政部、行政院農業委員會依農業發展條例第18條第
      5項所會銜訂定之行政命令，其目的除在落實農業發展條
      例第18條第4項規定，確保農舍與其坐落農地面積、比例
      符合法令（即農舍用地面積不得超過農地面積10%）外，
      亦在使已興建農舍所餘農業用地仍確供積極農業生產使用
      ，保障基本農業經營規模及農地完整性，避免農舍與農業
      用地分由不同人所有，造成農地未確供農業經營利用、過
      度細分問題，達成農業發展條例第1條所定確保農業生產
      環境及農村發展之立法目的，依整體規定之關聯意義為綜
      合判斷結果，並無逾越母法之授權範圍。另農業用地興建
      農舍辦法第12條第2項後段「未解除套繪管制不得辦理分
      割」之規定，雖係102年7月3日修正時所增訂，但該項規
      定並無類如同辦法第16條規定：101年12月14日前取得直
      轄市、縣（市）主管機關或其他主管機關依同辦法第2條
      或第3條核定文件之申請興建農舍案件，於向直轄市、縣
      （市）主管建築機關申請建造執照時，得適用102年7月1
      日修正施行前規定辦理，而不適用修正後農業用地興建農
      舍辦法等語，且依89年1月修正施行之農業發展條例第18
      條第4項規定，限定農舍應與其坐落之農地併同移轉或抵
      押，既係因農舍與農業經營有不可分離之關係（農業發展
      條例第3條第1項第10款規定參照），甚且在此之前，規定
      興建農舍僅限於自耕農身分（實施區域計畫地區建築管理
      辦法第6條第1項規定參照），避免發生以分割或買賣方式
      造成農地無法農用、細分等有違國策之情形，則依不真正
      溯及既往原則，關於修正施行前已興建農舍之農業用地，
      自仍有該項規範之適用（最高法院109年台上字第2485號
      民事判決要旨參照）。故依前揭規定及說明，已申請興建
      農舍之共有農業用地，於未經解除套繪管制前，其共有人
      不得請求分割。
　二、經查系爭土地使用分區為特定農業區、使用地類別為農牧
      用地（本院卷第19頁），自屬農業發展條例第3條第10款
      規定之農業用地。又系爭土地（重測前地號為四塊厝段四
      塊厝小段298地號）於68年間楊新芬提供面積2106.93平方
      公尺作為建築基地興建農舍，經彰化縣○○○○○○○○鎮○○○○○○
      ○0000號使用執照，有彰化縣溪湖鎮公所109年4月23日彰
      溪瑞建字第1090005651號函檢送使用執照存根、竣工圖說
      及土地使用權同意書附卷可稽（本院卷第181頁至第193頁
      ），兩造對此亦無異詞。復依該函記載略以：系爭土地提
      供使用面積為2106.93平方公尺，依當時法令系爭土地僅
      提供空地比非農舍坐落地，故無套繪區域及範圍，惟該土
      地仍以整筆土地註記等語（本院卷第181頁）。從而系爭
      土地之套繪範圍並非部分特定區域，而係全部土地，洵堪
      認定。則依農業用地興建農舍辦法第12條第2項關於「未
      經解除套繪管制不得辦理分割」之意旨，系爭土地迄未解
      除農舍之套繪管制，原告請求分割，於法即有未合。
　三、原告固執前詞主張：系爭土地無待解除套繪管制，法院即
      得裁判分割；持法院確定判決向地政機關辦理分割登記，
      分割土地僅需註記「未經解除套繪管制不得辦理分割」而
      已云云。核諸原告上述主張，無異認為農業用地興建農舍
      辦法第12條僅係向地政機關申請分割登記之規定，不影響
      共有人請求裁判分割之權利，共有人仍可待裁判分割後，
      向相關主管機關申請解除套繪管制，再向地政機關申請分
      割登記。惟查上述見解將使此種裁判分割之判決，形同於
      判決主文外附加套繪管制解除之條件，於條件成就後始得
      執行；且誤解依法令不能分割之限制，自非允當。相類似
      之見解曾出現於內政部103年4月29日台內營字第10308045
      11號函釋（該函略以：已興建農舍之農業用地經法院判決
      共有物分割確定，自得檢附法院確定判決書，逕向地政機
      關申辦分割，惟其套繪及解除套繪管制事項，仍須依農業
      用地興建農舍辦法第12條第2項至第4項規定辦理等語），
      嗣後已據內政部105年4月27日台內營字第1050804906號函
      公告停止適用。既然關於農地國家政策之中央主管內政部
      已變更見解如前，則於105年4月27日以後，縱經法院裁判
      分割確定者，亦不得再持確定判決辦理分割登記一節，應
      屬中央主管機關所為全國一致性政策。法院於受理分割訴
      訟時，允宜肯認。是原告前揭主張，並無理由。
肆、綜上所述，系爭土地之全部已受主管建築機關套繪管制，依
    前揭說明，未經解除套繪管制，即不得辦理分割。系爭土地
    迄未解除農舍之套繪管制，原告訴請裁判分割，於法不合，
    應不予准許。
伍、本件事證已臻明確，兩造其餘攻擊防禦方法及證據，經核與
    判決結果不生影響，爰不予調查及一一論列，併此敘明。
陸、據上論結，本件原告之訴為無理由，依民事訴訟法第78條，
    判決如主文。
中　　華　　民　　國　　110 　年　　3 　　月　　31　　日
                  民事第四庭    法　官　徐沛然 
以上正本係照原本作成。
如對判決上訴，應於判決送達後20日內向本院提出上訴狀。如委
任律師提起上訴者，應一併繳納上訴審裁判費。
中　　華　　民　　國　　110 　年　　3 　　月　　31　　日
                                書記官  蔡明株